【裁判字號】    98,訴,1751
【裁判日期】    990119
【裁判案由】    清償債務
【裁判全文】
臺灣臺北地方法院民事判決              98年度訴字第1751號
原      告  乙○○
訴訟代理人  許明桐律師
複代理人    陳鼎正律師
被      告  甲○○
上列當事人間清償債務事件，本院於九十九年一月五日言詞辯論
終結，判決如下：
    主  文
被告應給付原告新台幣玖拾壹萬陸仟佰壹拾元，及自民國九十
九年一月六日起至清償日止，按年息百分之五計算之利息。
原告其餘之訴駁回。
訴訟費用由被告負擔十分之七，餘由原告負擔。
本判決於原告以新台幣拾壹萬元供擔保後，得假執行。但被告
如以新台幣玖拾壹萬陸仟佰壹拾元為原告預供擔保，得免為假
執行。
原告其餘假執行之聲請駁回。
    事實及理由
一、原告起訴主張：因訴外人張永誌積欠伊金錢，被告同意代償
    ，又伊代被告處理工程事宜而有債務關係，兩造於民國96年
    5月7日經結算後，被告同意支付伊新臺幣（下同）1,250,00
    0元，被告並承諾於同年6月1日前支付伊250,000元，其餘1,
    000,000元於98年5月1日前支付完畢，此有兩造親簽之協議
    書（下稱系爭協議書）可稽。惟事後被告卻未依協議書履行
    ，經伊發函催告被告履約，被告覆函則以土地尚未售出為由
    而拖延不付。爰依協議書之法律關係，提起本訴。並聲明：
    (一)被告應給付原告1,250,000元及其中250,000元自96年6月2
    日起，其餘自98年5月2日起，均至清償日止按年息5%計算之
    利息。(二)原告願供擔保，請准宣告假執行。
二、被告則抗辯以：伊因委託訴外人丙○○○○出售桃園縣蘆竹
    鄉○○○○段營盤坑小段37-171地號土地，原告找丙○○○
    ○，與丙○○○○永誌係伊之股東，原告於96年5月間透過
    丙○○○○伊出面協商，代償張永誌積欠原告之債務，並簽
    立系爭協議書，惟當時張永誌未在場，原告亦未提出任何債
    權憑證，且張永誌並非伊之股東，該代償債務之發生原因及
    數額尚待釐清，伊實係受原告及丙○○○○，丙○○○○示
    願連帶負清償之責，且於上開土地出售時始於價金中依每坪
    扣交2000元支付原告，方於系爭協議書簽名。又原告於92年
    6月30日及92年7月2日向伊借款共40萬元，原告應予返還並
    主張抵銷等語。並聲明：(一)原告之訴及其假執行之聲請均駁
    回；(二)如受不利判決，願供擔保請准宣告免為假執行。
三、兩造不爭執之事項：
  (一)兩造於96年5月7日簽立系爭協議書，約定被告願就張永誌積
    欠原告的款項代為償還，及支付原告代被告處理工程事宜之
    報酬，被告願與丙○○○○支付125萬元，其中25萬元應在
    96年6月1日前給付，另100萬元則以2年為期，於98年5月1日
    前給付完畢。
  (二)被告迄今未支付原告任何款項。
  (三)原告曾向被告借款40萬元。
四、得心證之理由：
  (一)原告主張被告曾於96年5月7日與其簽訂系爭協議書，約定被
    告願代償訴外人張永誌對原告之欠款，加上原告代被告處理
    工程事宜，結算後被告願給付原告125萬元，其中25萬元應
    於96年6月1日前支付，餘100萬元則於98年5月1日前支付完
    畢等情，業據提出協議書1紙為證（本院卷(一)第4頁），且為
    被告所不爭執，自堪信為真實。被告雖辯稱其係受脅迫而簽
    署系爭協議書云云，惟未能舉證以實其說，況今亦已逾民法
    第93條所定撤銷受脅迫意思表示之1年除斥期間，系爭協議
    書之約定自仍有拘束兩造之效力。被告復又抗辯其同意支付
    原告前開帳款，係以其土地出售為停止條件云云，惟系爭協
    議書已明確約定前述125萬元之清償期，且未以土地出售為
    停止條件，被告上開抗辯顯與協議文義不符，自不足採信。
    被告既自承其尚未清償系爭協議書所載之125萬元，是其自
    應依系爭協議書給付原告125萬元及法定遲延利息。
  (二)然按「二人互負債務，而其給付種類相同，並均屆清償期者
    ，各得以其債務，與他方之債務，互為抵銷」，民法第334
    條第1項前段定有明文。查被告稱原告曾於92年6月30日及同
    年7月2日向被告借款共40萬元，迄未償還乙節，業據提出現
    金支出傳票2紙為證（本院卷(一)第15頁），原告亦自認上開
    消費借貸事實。至原告雖稱其已清償上開借款云云，惟未能
    舉證以實其說，而系爭協議書載明兩造係就訴外人張永誌之
    欠款及處理工程所產生之債權債務為結算協商，原告亦表示
    之所以簽署系爭協議書，係因兩造及訴外人張誌家間就道路
    工程所生之爭議（本院卷(二)第10頁），是尚難認前述40萬元
    之借款已列入系爭協議書之結算，或推論原告在簽訂系爭協
    議書之前當然已清償該40萬元之借款，從而，自難認原告主
    張之清償事實為真實，原告對被告自負有返還40萬元借款之
    義務。又按「民法第478條規定：消費借貸未定返還期限者
    ，借用人得隨時返還，貸與人亦得定1個月以上之相當期限
    催告返還。所謂貸與人得定1個月以上之相當期限催告返還
    ，非謂貸與人之催告必須定有期限，祇須貸與人有催告之事
    實，而催告後已逾1個月以上相當期限者，即認借用人有返
    還借用物之義務」，最高法院73年台抗字第413號判例可資
    參照；被告係於98年10月13日以反訴狀請求原告返還上開借
    款（被告嗣已表明其意非提起反訴，並於99年1月5日言詞辯
    論期日主張抵銷），該書狀於98年10月16日送達原告，有送
    達證書附卷可稽（本院卷(一)第16頁），揆諸上揭判例，原告
    對被告之返還借款債務已屆清償期無訛，依民法第334條第1
    項前段，被告自得以之主張與其屆期之125萬元債務抵銷，
    且依民法第342條準用同法第322條第2款、第323條之規定，
    先抵充於96年6月1日先到期之25萬元債務之自96年6月2日至
    99年1月5日止按年息5%計算之利息計32,429元【計算式：25
    0,000 ×5%×(2+7/12+4/365)=32,429（元以下四捨五入）
    】，次抵充25萬元債務本金，再抵充98年5月1日到期之100
    萬元債務之自98年5月2日起至99年1月5日止按年息5%計算之
    利息計33,881元【計算式：1,000,000×5%×(8/12+4/365)=
    33,881（元以下四捨五入）】，餘款83,690元【計算式：40
    0,000-32,429-250,000-33,881=83,690】則抵充100萬債務
    之本金。抵充後被告尚應給付原告916,310元【計算式：1,0
    00,000-83,690=916,310】，及自99年1月6日起至清償日止
    ，按年息5%計算之利息。從而，原告請求被告給付916,310
    元，及自99年1月6日起至清償日止，按年息5%計算之利息，
    為有理由，應予准許，逾此部分之請求則無理由，應予駁回
    。
五、假執行之宣告：
    兩造均陳明願供擔保，以代釋明，聲請宣告假執行或免為假
    執行，經核原告勝訴部分，與法律規定相符，爰酌定相當之
    擔保金額予以准許；至原告敗訴部分，其假執行之聲請，因
    訴之駁回而失所附麗，不應准許。
六、訴訟費用之負擔：民事訴訟法第79條。
中    華    民    國    99    年    1     月    19    日
                  民事第二庭    法  官  歐陽漢菁
以上正本係照原本作成
如對本判決上訴，須於判決送達後20日內向本院提出上訴狀
中    華    民    國    99    年    1     月    19    日
                                書記官  吳貞瑩

司法院資訊處製作；財團法人民間司法改革基金會備份。
